【裁判字號】    99,台上,7330
【裁判日期】    991125
【裁判案由】    妨害自由
【裁判全文】
最高法院刑事判決            九十九年度台上字第七三三０號
上  訴  人  台灣高等法院台中分院檢察署檢察官  
被      告  麻高霈
選任辯護人  詹漢山律師
被      告  陳耀乾
選任辯護人  彭玉華律師
            吳春美律師
            王宇晁律師
上列上訴人因被告等妨害自由案件，不服台灣高等法院台中分院
中華民國九十八年六月十七日第二審判決（九十八年度上訴字第
一０八八號，起訴案號：台灣台中地方法院檢察署九十七年度偵
字第一七九七八號），提起上訴，本院判決如下：
    主  文
原判決撤銷，發回台灣高等法院台中分院。
    理  由
本件原判決以被告麻高霈、陳耀乾被訴於民國九十二年六月三日
在台中市○區○○路一八四之五號北海大飯店對呂洲豊私行拘禁
之案件，曾經台灣台中地方法院檢察署檢察官於九十六年三月二
十日認此部分犯行，業經台灣高等法院台中分院以九十五年度上
訴字第一九六六號判決無罪確定為由，而以九十六年度偵字第六
一一五號為不起訴處分確定，本案並無刑事訴訟法第二百六十條
之情形，自不得重行起訴，因而維持第一審諭知公訴不受理之判
決，駁回檢察官在第二審之上訴，固非無見。
惟按案件有因欠缺形式訴訟條件者（如刑事訴訟法第二百五十二
條第五至七款）、有因欠缺實質訴訟條件者（如刑事訴訟法第二
百五十二條第一至四款）、有因欠缺實體條件者（如刑事訴訟法
第二百五十二條第八至十款），而為不起訴處分。倘因欠缺形式
訴訟條件而為不起訴處分確定，因僅具有形式確定力，該形式訴
訟條件若經補正（如告訴乃論之罪，未經合法告訴而不起訴處分
，嗣經有告訴權人提出告訴），檢察官自得重行起訴而不受刑事
訴訟法第二百六十條之限制。至於因欠缺實質訴訟條件而為不起
訴處分確定，固具實質確定力，惟其前提要件須確有該實質條件
欠缺之存在，若本無該實質條件之欠缺，檢察官誤認有欠缺（如
案件未曾判決確定，或時效未完成，檢察官誤以為已判決確定，
或時效已完成）而為不起訴處分確定，該不起訴處分即存有明顯
之重大瑕疵，且無從補正。況違背法令之刑事判決，尚得依上訴
程序予以糾正，若已判決確定，仍可尋非常上訴程序救濟，然上
開違背法令之不起訴處分，如無得聲請再議之人，於處分時即告
確定，別無救濟之途，唯有認其係當然無效，不生實質確定力，
方足以維持法律之尊嚴。而該不起訴處分之犯罪嫌疑，既未經檢
察官為實體審認，縱重行起訴，對被告而言，亦無遭受二重追訴
之疑慮。查台灣高等法院台中分院九十五年度上訴字第一九六六
號判決（第一審判決：台灣台中地方法院九十三年度訴字第三一
一五號判決，偵查案號：九十三年度偵字第一七一三三號）所判
決之公訴事實，乃「陳耀乾、麻高霈於九十二年六月三日在台中
市○區○○路一八四之五號北海大飯店對『徐維政』私行拘禁之
妨害自由行為。」等情（見第一審卷第一三三至一四七、一四九
至一六七頁）；而台灣台中地方法院檢察署九十六年度偵字第六
一一五號不起訴處分之內容，關於九十二年六月三日之部分，乃
係「麻高霈、陳耀乾共同於九十二年六月三日在台中市○區○○
路一八四之五號北海大飯店對『呂洲豊』私行拘禁之妨害自由行
為。」等情（見第一審卷第五０至六十四頁）。足見麻高霈、陳
耀乾被訴共同於九十二年六月三日在上開北海大飯店對「呂洲豊
」私行拘禁之妨害自由行為，並非上開九十三年度偵字第一七一
三三號之起訴事實，即非上開九十五年度上訴字第一九六六號確
定判決既判力效力所及之範圍。是台灣台中地方法院檢察署承辦
九十六年度偵字第六一一五號案件之檢察官，認麻高霈、陳耀乾
涉嫌共同於九十二年六月三日在上開北海大飯店對「呂洲豊」私
行拘禁之行為，與上開九十五年度上訴字第一九六六號無罪判決
部分為事實上同一案件，既經判決確定，自不得再行追訴而為不
起訴處分，顯係誤認麻高霈、陳耀乾於上開時、地，妨害「呂洲
豊」行動自由部分，已經法院判決無罪確定（該二案之被告，雖
同為麻高霈、陳耀乾，但上開九十六年度偵字第六一一五號案與
九十五年度上訴字第一九六六號確定判決所指之犯罪事實，係分
別妨害呂洲豊、徐維政之行動自由，而侵害不同之個人法益，核
屬不同之犯罪事實，故非同一案件）。揆諸前開說明，該不起訴
處分係明顯重大違背法令，自屬當然無效，而不生實質確定力，
本案檢察官重行起訴，自不受刑事訴訟法第二百六十條之限制。
原審未予詳查，遽為維持第一審法院諭知公訴不受理之判決，自
有適用法則不當之違誤。上訴意旨指摘原判決違法，尚非全無理
由，應認有發回更審之原因。
據上論結，應依刑事訴訟法第三百九十七條、第三百九十九條，
判決如主文。
中    華    民    國  九十九  年   十一   月  二十五  日
                      最高法院刑事第十二庭
                          審判長法官  賴  忠  星  
                                法官  呂  丹  玉  
                                法官  吳      燦  
                                法官  蔡  名  曜  
                                法官  葉  麗  霞  
本件正本證明與原本無異
                                      書  記  官  
中    華    民    國  九十九  年   十二   月    一    日
                                                       s

司法院資訊處製作；財團法人民間司法改革基金會備份。
